臺灣高等法院刑事判決
110年度上易字第1154號
上  訴  人  
即  被  告  蕭惠茹


選任辯護人  黃斐旻律師
            谷逸晨律師
            鄭智仁律師
上列上訴人即被告因違反嚴重特殊傳染性肺炎防治及紓困振興特
別條例等案件，不服臺灣臺北地方法院109年度審易字第1890號
，中華民國110年3月30日第一審判決（起訴案號：臺灣臺北地方
檢察署109年度偵字第13840號），提起上訴，本院判決如下：
    主  文
原判決撤銷。
蕭惠茹無罪。
    理  由
一、公訴意旨略以；被告蕭惠茹與告訴人陳○名為鄰居，2人素有
    嫌隙，被告竟意圖散布於眾，基於散播有關嚴重特殊傳染性
    肺炎流行疫情之不實訊息之故意，於民國109年4月10日19時
    56分許，在臺北市○○區○○路0段00巷0號之住處樓下1樓，得
    知Foodpanda外送員戴○麥欲進入臺北市○○區○○路0段00巷0號
    住處大門並送餐至5樓告訴人住處後，向戴○麥指謫告訴人自
    國外返國後被隔離在住處、不能送餐上去給告訴人等與新冠
    肺炎疫情有關而不實之訊息，足以毀損他人之名譽。因認被
    告違反嚴重特殊傳染性肺炎防治及紓困振興特別條例第14條
    及刑法第310條第1項誹謗罪嫌等語。
二、按犯罪事實應依證據認定之，無證據不得認定犯罪事實；不
    能證明被告犯罪者，應諭知無罪之判決，刑事訴訟法第154
    條第2項、第301條第1項分別定有明文。而所謂認定犯罪事
    實之證據，係指足以認定被告確有犯罪行為之積極證據而言
    ，該項證據自須適合於被告犯罪事實之認定，始得採為斷罪
    資料。且刑事訴訟上證明之資料，無論其為直接或間接證據
    ，均須達於通常一般之人均不致有所懷疑，而得確信其為真
    實之程度，始得據為有罪之認定，若其關於被告是否犯罪之
    證明未能達此程度，而有合理懷疑之存在，致使無從形成有
    罪之確信，根據「罪證有疑、利於被告」之證據法則，即不
    得遽為不利被告之認定，最高法院53年台上字第656號、29
    年上字第3105號、76年台上字第4986號判例意旨參照。
三、公訴意旨認被告涉有違反嚴重特殊傳染性肺炎防治及紓困振
    興特別條例第14條及刑法第310條第1項誹謗罪嫌，係以被告
     供述、告訴人指訴、證人戴○麥之證述為主要依據。
四、訊據被告否認有公訴意旨所指犯行，辯稱：被告從未遇見證
    人戴○麥，也未曾與證人戴○麥有任何之交談，斷無可能向證
    人戴○麥傳述告訴人因出國而遭到居家隔離之言論；告訴人
    本就因被告與告訴人之友人莊金福有糾紛而懷有宿怨，且告
    訴人對證人戴○麥與不知名婦人之對話未親見親聞等語。辯
    護意旨略以：被告製作警詢時間為109年5月1日，與案發時
    間109年4月10日相距將近1月，被告於警詢時早已不復記憶
    ，急於澄清事實且精神壓力過大，方才記憶錯誤，誤稱109
    年4月10日有遇見Foodpanda外送員，且被告所居住之公寓大
    廈，住戶眾多，以109年4月當時因新冠肺炎疫情期間外送情
    形甚多，被告記憶曾遇有外送員實屬極為平常之事，無法單
    憑被告曾遇有外送員便逕自推論證人戴○麥所稱與其對話之
    婦人即為被告，被告遇見外送員之日期是否即為109年4月10
    日，所遇見之外送員是否即為證人戴○麥，俱無積極證據得
    以形成有罪確信；109年4月10日正值疫情嚴峻之際，被告出
    門必會戴上口罩，證人戴○麥與被告之前並不認識，也未曾
    見面，遑論單憑模糊之臉部照片即可於109年4月22日指認出
    約12天前即109年4月10日看到之人就是被告；被告於104年1
    0月30日曾發生嚴重車禍事故，導致臉部右頰留有疤痕、右
    上唇亦有疤痕及凹陷處，另額部有一突起黑痣，右眉頭與鼻
    樑間亦有深色凸疣，此俱為口罩遮掩處之外臉部上方明顯特
    徵，但證人戴○麥無法更詳細的指出被告的臉部特徵，顯見
    證人戴○麥的指認有誤；偵卷第18頁警詢指認照片與被告實
    際長相差異甚大，與偵卷第35頁被告身分證照片亦差異甚多
    ，被告的髮色是咖啡色及白色並非黑色，警詢時提供指認的
    照片應非被告本人之照片，從而證人戴○麥係以非為被告本
    人照片而指認被告，其指認顯有重大錯誤；被告住家1樓大
    門外即有一監視錄影機，若證人戴○麥確實遇到被告，告訴
    人理當於向警局報案時請求警察調取該處之監視錄影畫面，
    作為本案證物；依證人戴○麥於偵訊所述，其自己不確定所
    遇見的婦人是否確為被告，其於偵訊時便已無法肯定與其談
    話者即為被告，原審110年3月5日審判時，距離案發日期將
    近1年，證人戴○麥與該名婦人僅有短暫的一面之緣，則依據
    一般經驗法則，證人戴○麥之記憶應更屬模糊，如何能當庭
    確認脫下口罩之被告，即為案發時戴著口罩與其交談之婦人
    ；證人戴○麥亦自承與其談話者戴著口罩，自然更加無法確
    知與其談話婦人的長相與特徵；該特別條例第14條立法理由
    係避免因謠言或不實訊息之散播，引發民眾恐慌，而對社會
    及經濟造成衝擊，本案就檢察官起訴之事實，亦僅係向證人
    戴○麥1個人以口頭告知，客觀上並未向不特定多數人或特定
    多數人進行傳述，主觀上亦僅係善意提醒外送人員於疫情期
    間應小心謹慎，並無藉由戴○麥散播上開訊息之主觀故意或
    客觀行為，不構成「意圖散布於眾」之要件，況且自國外返
    國後進行隔離乃是依照政府防疫政策而為之措施，多獲社會
    正面評價與激賞，自無從貶低告訴人之人格及聲譽，與嚴重
    特殊傳染性肺炎防治及紓困振興特別條例第14條、刑法第31
    0條第1項誹謗罪之構成要件不合等語。經查：
 ㈠證人戴○麥於原審審理時證稱：我於109年4月10日19時56分許
   有送餐至臺北市○○區○○路○段00巷0號，有聯絡訂餐的人幫我
   開門，準備上去時碰到一位小姐，說我送餐的地方有隔離的
   狀況，叫我不要送上去，走另一個門，我沒有看到另一個門
   ，那個小姐剛好碰到我，她也要上樓，她把門關上，我打電
   話詢問訂餐的人是否遭隔離，我是否不要送上去比較好；當
   時該婦人戴口罩；偵卷第18頁照片是我在警局看到，警察提
   供給我指認，警察說照片是警察去拜訪然後拍照的等語（見
   原審卷第153至155頁)，故證人戴○麥於109年4月10日晚間送
   餐時在告訴人及被告住處樓下短暫相遇且交談之女子，斯時
   因疫情關係，該女子有於臉部配戴口罩之情，足認斯時該女
   子之臉部下半及鼻部大部均遭口罩遮掩，衡情遭遮掩部位涉
   及鼻部、嘴部輪廓乃至於臉型，在辨識人臉時攸關重要，然
   證人戴○麥既未能得見該女子臉部下半部，其在辨識臉部時其
   記憶先天上即缺少此部分關鍵特徵可供比對。
 ㈡證人戴○麥固於109年4月22日警詢及109年6月23日偵訊時有以
   相片指認方式指認被告，於110年3月5日原審審理時當庭指認
   ，然依其109年4月22日警詢時陳稱其當日所遇女子特徵為「
   黑色長髮、有戴眼鏡、皮膚偏白、年齡大概30-40歲，且穿較
   輕便衣服」（見偵卷第18頁），進而指認警方所提供偵卷第1
   8頁照片即為所遇女子，於偵訊時陳稱「她那個時候是有戴眼
   鏡的」、「她頭髮就長髮」（見本院卷第247、248頁勘驗證
   人戴○麥偵訊錄影之勘驗筆錄)，於原審證稱：（問：如何辨
   識蕭惠茹臉部特徵？)黑色長頭髮，戴眼鏡，跟外貌相似；(
   問：就蕭惠茹外觀除你講長頭髮，戴眼鏡，還記得蕭惠茹臉
   部有何特徵？）沒有辦法講更詳細等語（見原審卷第156、15
   7頁）；然其於偵訊時亦證稱：該處總共樓層為7樓，有電梯
   ，當時我看電梯是按到7樓去了，他（告訴人)再幫我開門，
   我進來的時候看到電梯是停在7樓等語，有本院勘驗證人戴○
   麥偵訊錄影之勘驗筆錄附卷可稽（見本院卷第242、247頁)，
   是證人戴○麥當日所見該名戴眼鏡、長髮女子上樓後，電梯最
   後係停於7樓，並非被告所居4樓，衡情戴眼鏡、長髮乃常見
   之女子長相，而此處既為集合住宅，出入之人非少，佐以證
   人戴○麥未能得見該女子臉部下半部，在辨識臉部時先天上即
   缺少此部分關鍵特徵可供比對，則證人戴○麥僅憑當日所見臉
   部上半部即戴眼鏡、長髮之特徵所為指認，是否能臻於完全
   正確無誤，顯非完全無疑。
 ㈢證人即告訴人陳○名固於偵查證稱：我第一次幫外送員開完門
   後，我就在我家門口梯間等外送員，接著我有聽到電梯停留
   的聲音，我探頭看了一下電梯是停在4樓，有人從電梯走出來
   並開門進屋；我有留意電梯又繼續運行停留在7樓等語（見偵
   卷第70頁），於原審證稱：我等待外送員上來，我聽到電梯
   停在4樓，我想說外送員跟4樓一起上來，我從樓間往下看，
   看到4樓的人回來，就是蕭惠茹那戶回來，我就等電梯，結果
   5樓沒停，門沒開，跑到7樓，後來我手機響，但7樓那邊當時
   聽不到有人開自家鐵門等語（見原審卷第159頁），然此節僅
   有證人陳○名單方指述，別無其他證據可資佐證；又證人陳○
   名雖於原審證稱：目前整棟樓長頭髮的應該是蕭惠茹，然其
   亦陳稱其沒有認識所有住戶等語（見原審卷第101頁)，則證
   人戴○麥當日所見女子為該棟其他住戶之可能性即難以完全排
   除。
 ㈣況依證人戴○麥於原審證稱那位小姐說訂餐的人剛從國外回來
   ，正在隔離等語（見原審卷第154頁），衡情因防疫之需而為
   居家隔離，並非社會應為負面評價之事，經核並非寓有輕蔑
   、貶抑告訴人人格、社會評價或地位，非足以貶損告訴人之
   個人名譽及社會評價之事，自難以誹謗罪相繩；又按所謂散
   播係指散布、傳播於眾之意，從嚴重特殊傳染性肺炎防治及
   紓困振興特別條例第14條之立法目的以觀，為避免不實資訊
   或謠言引發民眾恐慌，而對社會及經濟造成衝擊，故對於疫
   情不實資訊或謠言有嚴加限制之必要，在此立法目的下，考
   量現今通訊媒體發達，不實資訊得以經由多數人、多次轉傳
   、快速擴散之風險，該條所指之「散播」，應以行為人傳遞
   之對象為多數人時，方符散播之概念，不以該多數人為不特
   定多數人為限。依公訴意旨，被告僅向證人戴○麥1人指摘告
   訴人自國外返國後隔離、不能送餐上去給告訴人等語，是公
   訴意旨並未認定、亦未舉證證明被告亦有向其他人、該社區
   其他住戶、特定多數人或不特定多數人傳述該事，則被告行
   為尚難評價為係散布、傳播於眾，即難認該當於「散播」之
   構成要件。
 ㈤綜上，因證人戴○麥當日所遇女子戴有口罩，從而其憑戴眼鏡
   、長髮之特徵所為指認，是否能臻於完全正確無誤，要非無
   疑；證人即告訴人陳○名雖指稱電梯曾停於4樓即被告樓層，
   然此節並無其他證據可資佐證，仍無法完全排除證人戴○麥所
   遇為該棟其他住戶之可能性，且依公訴意旨所指被告行為，
   亦難認符合刑法第310條「足以毀損他人名譽之事」或嚴重特
   殊傳染性肺炎防治及紓困振興特別條例第14條所規定之「散
   播」要件；依檢察官所舉證據及卷內資料，尚有合理懷疑存
   在，致無從形成被告有罪之確信，依據「事證有疑，利歸被
   告」之證據法則，屬不能證明被告犯罪，揆諸前開說明，自
   應為被告無罪之諭知。
五、本件依檢察官所舉證據方法，尚不足達到確信被告有檢察官
    所指違反嚴重特殊傳染性肺炎防治及紓困振興特別條例第14
    條及刑法第310條第1項誹謗罪嫌，即屬不能證明被告犯罪。
    原審認定被告有罪，予以論罪科刑，尚有未合。被告上訴否
    認犯罪，為有理由，爰將原判決撤銷改判，並依法諭知被告
    無罪。　
據上論斷，應依刑事訴訟法第369條第1項前段、第364條、第301
條第1項，判決如主文。
本案經檢察官李巧菱提起公訴，檢察官謝宗甫到庭執行職務。
中　　華　　民　　國　　110 　年　　11　　月　　30　　日
                  刑事第十八庭  審判長法  官  何俏美
                                      法  官  陳海寧
                                      法  官  葉乃瑋
以上正本證明與原本無異。
不得上訴。
                                      書記官  程欣怡
中　　華　　民　　國　　110 　年　　11　　月　　30　　日